福建連江地方法院民事判決
109年度訴字第6號
原      告  連江縣警察局

法定代理人  郭順德  
訴訟代理人  曹育晟  
            陳登堯  
            陳孟駒  
被      告  陳法清  
輔  佐  人  陳天國  
被      告  陳亨發  
訴訟代理人  陳益輝  
被      告  陳玉寶  
上列當事人間確認土地所有權登記請求權不存在事件，本院於民
國110年2月17日言詞辯論終結，判決如下：
    主      文
一、確認被告陳法清就連江縣○○鄉○○段000地號土地如附件複丈
    成果圖A部分（面積144.14平方公尺）所有權登記請求權不
    存在。
二、確認被告陳亨發就連江縣○○鄉○○段000地號土地如附件複丈
    成果圖B部分（面積172.97平方公尺）所有權登記請求權不
    存在。
三、確認被告陳玉寶就連江縣○○鄉○○段000地號土地如附件複丈
    成果圖C部分（面積124.20平方公尺）所有權登記請求權不
    存在。
四、訴訟費用由被告負擔。
    事實及理由
壹、程序部分：
一、原告之法定代理人即連江縣警察局局長，起訴時為廖恆裕，
    本案訴訟期間數度變更法定代理人，均具狀承受訴訟在案，
    於民國110年9月13日由郭順德承受訴訟，有其承受訴訟狀在
    卷可查（本院卷第533頁），於法並無不合，應予准許。
二、原告原起訴確認被告陳法清就連江縣○○鄉○○段000地號土地
    如附件複丈成果圖A部分所有權登記請求權不存在。嗣追加
    被告陳亨發及陳玉寶就同一地號B及C部分土地所有權登記請
    求權不存在。被告對原告追加請求無異議而為本案言詞辯論
    ，是依民事訴訟法第255條第2項之規定，自應准許原告為訴
    之追加。
三、陳玉寶未於最後言詞辯論期日到場，核無民事訴訟法第386
    項所列各款情形，依原告之聲請，由其一造辯論而為判決。
貳、實體部分：
一、原告主張：連江縣○○鄉○○段000地號土地，自65年5月15日即
    登記為連江縣政府所有，並由原告擔任管理機關，被告分別
    就808地號土地如複丈成果圖所示A、B、C部分（下合稱系爭
    土地；分稱A土地、B土地、C土地）向連江縣地政局（下稱
    地政局）請求依時效取得發還土地，然系爭土地前作為軍法
    室看守所使用，不可能於被告所主張之時間繼續占有不輟，
    被告所陳與事實不符，是原告於法定期間內異議，經調處後
    不服結果，遂提起本件訴訟，並聲明：如主文第1至3項所示
    。
二、被告陳法清則以：A土地部分係我祖父開墾，部分係我父親
    於33年5月11日向訴外人所購得，約從我17、18歲（即48、4
    9年）起耕作迄今已逾60年，合於時效取得之規定，具有所
    有權登記請求權，且A土地僅部分遭軍方占用，其餘部分土
    地仍持續耕作等語為辯，並聲明：原告之訴駁回。
三、被告陳亨發辯稱：B土地為4年經買賣而來之祖遺土地，地契
    簽署較原告取得所有權為早，且於遭軍方占用前一直係用來
    種地瓜，亦合於時效取得之規定，具有所有權登記請求權等
    語，並聲明：原告之訴駁回。
四、被告陳玉寶則以：C土地為其祖遺土地，位處介壽商場第一
    餐廳後方，先祖在該土地上耕作，直至軍方進駐馬祖並占用
    該地作為看守所及廚房為止，已符合時效取得之規定，具有
    所有權登記請求權，現在除部分○○○○○○○遺址）遭第一餐廳
    使用，其他部分為廢墟等語置辯，並聲明：原告之訴駁回。
五、兩造不爭執之事項：
　㈠連江縣○○鄉○○段000地號土地，於65年5月15日登記為連江縣
    所有，重測後為連江縣○○鄉○○段000地號土地，管理機關為
    原告。
  ㈡陳法清於105年8月30日，以公有地返還為原因，並以時效取
    得為由，檢附訴外人官長春出具之土地四鄰證明書，向地政
    局申請登記如附件複丈成果圖A部分土地所有權，經公告後
    ，原告於期間提出異議，經調處委員會調處結果認異議不成
    立，准予登記，原告不服調處，提起本件訴訟。
　㈢陳亨發於106年6月5日，以公有地返還為原因，並以時效取得
    為由，檢附訴外人陳元元出具之土地四鄰證明書、繼承系統
    表、遺產分割協議書等件，向地政局申請登記如附件複丈成
    果圖B部分土地所有權，經公告後，原告於期間提出異議，
    經調處委員會調處結果認異議不成立，准予登記，原告不服
    調處，提起本件訴訟。
　㈣陳金旺即陳玉寶之被繼承人，於108年1月9日，以公有地返還
    為原因，並以時效取得為由，向地政局申請登記如附件複丈
    成果圖C部分土地所有權，嗣陳金旺死亡，陳玉寶檢附訴外
    人陳嬌妹出具之土地四鄰證明書、繼承系統表、遺產分割協
    議書等件為證，經公告後，原告於期間提出異議，經調處委
    員會調處結果認異議不成立，准予登記，原告不服調處，提
    起本件訴訟。
六、得心證之理由：
    當事人主張有利於己之事實者，就其事實有舉證責任，為民
    事訴訟法第277條本文所明定。又消極確認之訴，就法律關
    係或權利之存在，應由被告負舉證責任，亦為實務一貫見解
    。原告既已否認被告對於系爭土地有所有權登記請求權存在
    之事實，則應由被告舉證證明其等對於系爭土地具有所有權
    之有利事實，當無疑義。為此，被告主張對於系爭土地之權
    利，或源於祖遺土地或時效取得，是否真實可採？乃本件主
    要爭點，本院認定如下：
　㈠A土地部分：
　  陳法清雖然陳稱：A土地部分係由其祖父開墾，部分係向他
    人購買取得，並長期經先祖占有使用，自己亦占有使用60年
    有餘，且就相近之同段1645、1647-1地號土地已取得所有權
    狀等語（本院卷第78、392、579、618頁），並提出土地購
    買契約書、官長春之四鄰證明書、陳菊金之訪談紀錄及照片
    為證（補字卷第67頁；本院卷第323-325、581、583頁），
    然查：
　⒈於民事訴訟中，證人須依據文書、資料為陳述，或依事件之
    性質、證人之狀況，經法院認為適當者，得命兩造會同證人
    於公證人前作成陳述書狀；經兩造同意者，證人亦得於法院
    外以書狀為陳述；證人以書狀為陳述者，仍應具結，並將結
    文附於書狀，經公證人認證後提出，民事訴訟法第305條第2
    、3、6項分別定有明文，是除符合上開條文規定得以書狀陳
    述之情形外，證人就所知事實為陳述，均應以言詞為之。本
    件陳法清提出官長春之四鄰證明書及陳菊金之訪談紀錄，核
    其聲明內容之性質，應屬證人之證詞，惟上開書面陳述，非
    法院認為適當並命兩造會同證人於公證人前作成，亦非經兩
    造同意之法院外書狀陳述，且證人官長春到庭證稱：我不知
    道陳法清的土地在哪裡，也不清楚陳法清、陳天國（即陳法
    清之輔佐人）及其等父母的職業為何等語（本院卷第438、4
    39頁）；訴外人陳菊金亦曾以書狀陳稱：本人年事已高，對
    於兩造所爭執之土地，不論位置、面積及所有權為何人均不
    甚了解等語（本院卷第466頁），與陳法清所提出之前述文
    書自有矛盾，顯見被告所提出之書面陳述，證明力甚低，又
    陳法清除前開四鄰證明及訪談紀錄外，俱未提出其他有關於
    占有土地時效取得之證據以實其說，再難以憑此認定被告確
    有長期和平占有A土地之事實。
　⒉陳法清復主張：A土地部分係其父親即陳亦三向他人購買而取
    得，並提出33年5月11日締結之契約書為證（本院卷第323、
    325頁），然該契約內容為文言文，且未有標點符號斷句，
    經本院命其提出譯文，乃自己翻譯：「立契人陳明全有位於
    山隴山（今之介壽村）之土地…四面地界如下：東至木龍（
    人名）田地，西至好妹（人名）田地，南至恭皇（人名）田
    地，北至通坡（人名）田地…詢問堂兄通昌（即先父）是否
    願意購買…以國幣一千二百圓買斷付清…」等文字（詳見本院
    卷第415頁），故意將原本「陳明全承租（祖）遺下…」等文
    字忽略，直譯「陳明全有…」等語，顯有疑義。且陳法清自
    陳：A土地中，部分係父親購買而來，部分係祖父開墾而來
    ，但時間太久遠我無法區分哪些土地是祖父開墾，哪些是購
    買而來等語（本院卷第392頁），是契約書即使真實，所載
    之實際範圍為何，陳法清顯不能明確知悉，更遑論該契約書
    所載之「木龍」為證人陳嬌妹父親之名字，陳嬌妹亦證稱：
    不知道陳法清家的土地之位置（本院卷第476頁），則就陳
    法清所謂因其父購買而取得土地之確切位置已無法認定，更
    無法依憑該文書以證明其對A土地之全部有登記請求權。另
    外，陳法清雖主張相近之同段1645、1646、1647-1地號土地
    為其所有，並提出縣政府與其就1645地號簽訂之土地租賃契
    約書為證（本院卷第597頁），然依附件複丈成果圖所示，
    該等土地確與A土地相鄰，但姑且不論1646地號土地並非本
    件訴訟標的範圍，1646地號土地現仍為連江縣政府所有，有
    所有權狀在卷可查（本院卷第591頁），依卷內陳法清所提
    出之證據，亦有同前所述之理由即土地買賣契約書無法特定
    範圍及面積，而難以說明1646地號土地為陳法清所有，且相
    鄰土地之所有權人本未必為同一人所有，則本院尚難憑此為
    陳法清有利之認定。何況陳法清自陳無法區分契約書所載土
    地之範圍，則是否買賣契約書所載之範圍僅涵蓋其已取得所
    有權之1645地號土地，亦未可知。綜上，陳法清固無法證明
    A土地係其祖遺土地或符合時效取得要件之事實，從而原告
    否認其就A土地有所有權登記請求權存在，堪以採信。
　㈡B土地部分：
　　陳亨發固稱：B土地係4年時向他人購得，契約中有提及馬王
    宮即現在廢棄之圖書館位置，而其父親與賀財福間於62年8
    月10日締結之土地買賣契約，因與B土地相連，亦可以證明B
    土地為我們所有，且軍方占用前均作為耕作使用，並由我繼
    承等語（本院卷第371、436頁），並提出所謂土地證明及地
    皮買賣契約為證（本院卷第385、443-445頁），然查：
　⒈陳亨發提出所謂「土地證明」記載：「立收字山壠澳公吏嶺
    南陳永彭有民园壹号座在山壠澳土名馬王宮前因有前年典在
    公吏以後陳箸箸取贖公吏典契數簿頭遺失若有後日典契數簿
    頭…」等語，為此陳亨發解釋稱：該證明係表明B土地經先祖
    陳永彭出典於鄉公所，後由另一先祖陳箸箸取贖，鄉公所遺
    失原始之地契，故以此文書證明彼此關係，杜絕糾紛等情（
    本院卷第382頁），然該證明文件至多僅得以證明陳永彭出
    典及陳箸箸取贖之事實，惟陳永彭、陳箸箸與陳亨發間是否
    確有直系血親之親屬關係，陳亨發迄未提出任何證明，尤其
    依其所提出之繼承系統表（本院卷第295頁）觀察，其所繼
    承之權利係來自於母系林枇杷，而林枇杷與陳箸箸、陳永彭
    之間關係究竟如何？且其亦未說明林枇杷何時亡故？陳亨發
    何時繼承？所述之繼承人是否俱足，遺產分割協議是否完備
    ，既欠缺相當之舉證，是陳亨發是否得以繼承方式取得該土
    地之權利並非無疑。又該文書所載之土地也未能特定出確切
    之位置及面積，該土地是否即係指B土地，均難以說明認定
    。
　⒉陳亨發乃主張：B土地與另一塊土地原屬一整塊土地，因於66
    年交易始讓與賀財福等語。即欲以賀財福之地皮買賣契約證
    明其對於B土地具有所有權或占有之事實。惟細查該地皮買
    賣契約書之內容或許得以說明陳亨發父親即陳依犁曾將該契
    約書之附圖所示梯形土地（下稱梯形土地）讓與訴外人賀財
    福之事實，然就該梯形土地與系爭B土地間之關係，是否確
    如陳亨發所主張原屬同一塊土地，尚乏其他證據加以說明佐
    證，自難為陳亨發有利之認定。至B土地是否經陳亨發或其
    先祖占有使用，證人林依咲雖證稱：陳亨發之土地在我家土
    地附近，因陳亨發沒房子住，於縣政府、電影院蓋好後才購
    買土地來興建房屋等語（本院卷第472、473頁），然陳亨發
    從未主張有購買B土地建築房屋之情形，B土地現為空地及公
    設涼亭亦為不爭之事實，由此可見，證人所證陳家購地建屋
    乙情，難以採信，不能作為有利陳亨發之證據。從而，陳亨
    發因未能提出證據證明B土地為其祖遺土地或有長期占有使
    用之事實而具有所有權登記請求權，是原告主張其就B土地
    之所有權登記請求權不存在，應為可採。
　㈢C土地部分：
　　陳玉寶未於最後言詞辯論期日到場，據其之前主張：C土地
    係其祖遺土地，國軍尚未進駐馬祖時，其先祖長期占有使用
    該地種植番薯等作物，實施戰地政務後，國軍強占C土地建
    造軍法庭關押犯人之看守所及廚房等語，並提出相臨同段81
    1地號土地所有權狀、鬮書、四鄰證明書為證（本院卷第224
    、447-455頁），惟查：
　⒈陳玉寶為C土地相鄰之811地號土地所有權人，有所有權狀在
    卷可查，雖可採信，然其為相鄰土地之所有權人，非必然得
    直接推論其對於C土地有長期占有使用之事實或為其祖遺土
    地。復依陳玉寶稱：曾祖父之房地產有兩塊地即為C土地及8
    11地號土地，共2筆土地等語（本院卷第455頁），惟細查鬮
    書雖記載：「長福房　貼長田壠裡弍坵馬王下桔○（無法辨
    識）邊田弍坵池頭田壹坵貼長孫友兰寮後园壹坪叁百餘根」
    等文字，依陳玉寶所提出之戶籍登記簿及卷內戶役政資料均
    僅可向上推知陳玉寶之祖父為陳木生，但其曾祖父為何人、
    何名，無從稽考，且陳玉寶未提出其他證據說明己身即屬「
    長福房」下，縱可得確認，也無法從該鬮書確認C土地為長
    福房下所有。
　⒉此外，陳玉寶雖提出陳嬌妹之四鄰證明書，欲證實其另一主
    張時效取得之事實，然證人陳嬌妹到庭證稱：現在介壽商場
    是縣政府搭建之房屋，C土地有部分就是介壽商場，但土地
    遭推平，我不清楚哪個部分是他的土地，只知道在涼亭左下
    方，但縣府於60年左右搭建介壽商場前之使用狀況並不知悉
    等語（本院卷第475、476頁），且本院通知證人到庭勘驗指
    界，陳嬌妹亦不願到場，是陳嬌妹對於C土地之確切位置及6
    0年以前C土地之占有使用方式並不清楚，自不能證明陳玉寶
    之父親陳金旺或其等之先祖有長期占有使用C土地之事實，
    而作出對於陳玉寶有利之認定，則陳玉寶主張C土地為祖遺
    土地或符合時效取得要件，難認可採。
七、綜上所述，本件被告3人因無法證明系爭土地為其等之祖遺
    土地或符合時效取得要件而具有所有權登記請求權，則原告
    請求確認被告就系爭土地之所有權及登記請求權不存在，為
    有理由，應予准許。 
八、本件事證已經明確，雙方其餘之攻擊防禦方法及證據資料，
    經本院斟酌後，認為均不足以影響本判決之結果，自無逐一
    論述之必要。
九、據上論結，本件原告之訴為有理由，判決如主文。　
中　　華　　民　　國　　111 　年　　3 　　月　　4　 　日
                  民事庭審判長法　官　
　　　　　　　　　            
　　　　　　　　　            法  官
　　　　　　　　　
　　　　　　　　　            法  官　　　　　
附件：連江縣地政局111年1月6日複丈成果圖
得上訴（20日）
以上正本係照原本作成
如對本判決上訴，須於判決送達後廿日內向本院提出上訴狀。如
委任律師提起上訴者，應一併繳納上訴審裁判費。
中　　華　　民　　國　　111 　年　　3 　　月　　4　 　日
                        　　　書記官　林長貴